臺灣高等法院刑事判決
110年度上訴字第1799號
上  訴  人  臺灣基隆地方檢察署檢察官
被      告  巫宜靜
選任辯護人  黃丁風律師
上列上訴人因被告違反洗錢防制法等案件，不服臺灣基隆地方法
院109年度金訴字第130號，中華民國109年12月18日第一審判決
（聲請簡易判決處刑案號：臺灣基隆地方檢察署109年度偵字第3
509號，移送併辦案號：臺灣基隆地方檢察署110年度偵字第257
號），提起上訴，本院判決如下：
    主  文
原判決撤銷。
巫宜靜幫助犯洗錢防制法第十四條第一項之洗錢罪，處有期徒刑
貳月，併科罰金新臺幣壹萬元，罰金如易服勞役，以新臺幣壹仟
元折算壹日。緩刑貳年。
    事  實
一、巫宜靜知悉近年來以虛設、借用或買賣人頭帳戶之方式，供
    詐欺者作為詐欺他人交付財物等不法用途多有所聞，而金融
    機構帳戶係個人理財之重要工具，關係個人財產、信用之表
    徵，應可預見將金融機構帳戶之提款卡及密碼等資料提供予
    他人，可能供詐欺者所用，便利詐欺者得多次詐騙不特定民
    眾將款項匯入該人頭帳戶，再將該犯罪所得轉出，製造金流
    斷點，達到掩飾、隱匿之結果，以逃避檢警之追緝，竟仍不
    違背其本意，基於幫助詐欺取財及幫助洗錢之不確定故意，
    於民國109年5月17日某時分，在臉書上看到關於可快速賺錢
    的貼文，乃依照文章上的資訊，以通訊軟體LINE（下稱LINE
    ）加入自稱「李蕙欣」（ID：TW0000）之人（下稱「李蕙欣
    」），向其詢問關於上開賺錢資訊詳細內容後，旋於109年5
    月19日18時30分許，在基隆市○○區○○街000號7-11便利商店
    ，以1本帳戶每10日新臺幣（下同）1萬元、每月3萬元之代
    價，將其所有國泰世華商業銀行（下稱國泰世華銀行）帳號
    000-000000000000號帳戶之提款卡、密碼，於依「李蕙欣」
    指示更改密碼後，寄交付予「李蕙欣」，以此幫助他人犯罪
    使用。嗣「李蕙欣」及其所屬詐欺集團之成年成員取得巫宜
    靜上開國泰世華銀行帳戶之提款卡及密碼後，即意圖為自己
    不法之所有，基於詐欺取財及洗錢之犯意，㈠先於109年5月1
    9日上午9時許，佯為江謝美緞之姪子邱創成，去電江謝美緞
    誆稱：生活不濟，需15萬元周轉云云，致江謝美緞陷於錯誤
    ，依其指示於翌（20）日上午10時10分許，至第一商業銀行
    重陽分行，匯款5萬元至巫宜靜所有之上揭國泰世華銀行帳
    戶；㈡又於109年5月19日下午1時許，佯為李淑容親友李達叡
    ，去電李淑容詐稱：急需用錢，向其借款6萬3,000元周轉云
    云，致李淑容陷於錯誤，依其指示於同（19）日下午3時30
    分許，至華南商業銀行高雄三民分行，匯出6萬3,000元至巫
    宜靜所有之上揭國泰世華銀行帳戶。上開2筆款項旋遭「李
    蕙欣」及其所屬詐欺集團之成年成員提領一空，以此方式製
    造金流之斷點，致無法追查受騙金額之去向，而掩飾、隱匿
    該等犯罪所得。嗣江謝美緞、李淑容發覺有異，乃報警處理
    ，因而查獲上情。
二、上開㈠案件經江謝美緞訴由基隆市警察局第三分局報告臺灣
    基隆地方檢察署（下稱基隆地檢署）檢察官偵查後聲請簡易
    判決處刑，原審法院認不宜以簡易判決處刑，改依通常程序
    審理；上開㈡案件經李淑容訴由臺中市警察局第五分局報告
    臺灣臺中地方檢察署（下稱臺中地檢署）檢察官陳請臺灣高
    等檢察署檢察長核轉基隆地檢署檢察官偵查後移送併辦。
    理  由
一、證據能力部分
  ㈠按被告以外之人於審判外之言詞或書面陳述，雖不符刑事訴
    訟法第159條之1至第159條之4之規定，而經當事人於審判程
    序同意作為證據，法院審酌該言詞陳述或書面陳述作成時之
    情況，認為適當者，亦得為證據；當事人、代理人或辯護人
    於法院調查證據時，知有第159條第1項不得為證據之情形，
    而未於言詞辯論終結前聲明異議者，視為有前項之同意；刑
    事訴訟法第159條之5定有明文。查本判決下列認定事實所引
    用之被告以外之人於審判外所為之供述證據資料，公訴人及
    被告巫宜靜及其辯護人等對本院提示之卷證，均表示對於證
    據能力沒有意見而不予爭執，且迄至言詞辯論終結前亦未再
    聲明異議（見本院卷第78、124至126頁），本院審酌上開證
    據資料製作時之情況，尚無違法不當或證明力明顯過低之瑕
    疵，亦認以之作為證據，應屬適當。
  ㈡本判決下列認定事實所引用之非供述證據，並無證據證明係
    公務員違背法定程序取得之證據，且與本件待證事實具有自
    然之關聯性，均得作為證據。　　　
二、認定事實所憑之證據及理由
　　上開犯罪事實，業據被告於偵查、原審、本院準備程序及審
    理時均坦承不諱（見基隆地檢署109年度偵字第3509號卷【
    下稱基隆地檢署偵查卷】第13至16、75、76頁，原審卷第43
    、44頁，本院卷第74至77、126至128頁），核與證人即告訴
    人江謝美緞、李淑容於警詢時之指述大致相符（見基隆地檢
    署偵查卷第49至51頁，臺灣臺中地方檢察署109年度偵字第3
    3603號卷【下稱臺中地檢署偵查卷】第59至61頁），並有被
    告提出其與「李蕙欣」之LINE對話紀錄截圖62張、國泰世華
    銀行存匯作業管理部109年8月5日國世存匯作業字第1090112
    521號函暨被告帳戶資料、交易明細（戶名：巫宜靜、帳號
    ：000000000000）、國泰世華銀行存匯作業管理部109年6月
    18日國世存匯作業字第1090085727號函暨被告開戶資料、帳
    戶往來明細）、內政部警政署反詐騙諮詢專線紀錄表、高雄
    市政府警察局新興分局前金分駐所受理詐騙帳戶通報警示簡
    便格式表、華南商業銀行匯款回條聯等件在卷可稽（見基隆
    地檢署偵查卷第17至47、81至85頁，臺中地檢署偵查卷第65
    至69、67、73、95至99頁）。是依上述補強證據已足資擔保
    被告上開任意性自白與事實相符，應可採信。本件事證明確
    ，被告確實有為事實欄一所所載幫助詐欺及幫助洗錢等犯行
    ，堪予認定。
三、論罪
　㈠按刑法上之幫助犯，係對於犯罪與正犯有共同之認識，而以
    幫助之意思，對於正犯資以助力，未參與實施犯罪構成要件
    之行為者而言。查被告將上開國泰世華銀行帳戶提款卡及密
    碼，交由「李蕙欣」及其所屬詐騙集團成員用以作為收受詐
    欺所得財物及洗錢之犯罪工具，過程中並無證據證明被告有
    直接參與詐欺取財及洗錢之構成要件行為，充其量僅足認定
    係詐欺取財及一般洗錢罪構成要件以外之幫助行為，尚難遽
    認與實行詐欺取財及洗錢之詐騙集團成員間有犯意聯絡，而
    有參與或分擔詐欺取財及洗錢之犯行。是本案既查無證據足
    資證明被告有共同詐欺取財及一般洗錢之犯意聯絡及行為分
    擔，自應認被告將其國泰世華銀行帳戶提款卡及密碼交由「
    李蕙欣」及其所屬詐騙集團成員使用之犯行，僅止於幫助詐
    欺取財及幫助一般洗錢之犯意，而為詐欺取財罪及一般洗錢
    構成要件以外之行為。
  ㈡查被告如事實欄一所載、基於幫助詐欺取財及掩飾詐欺所得
    之洗錢不確定故意，將其國泰世華銀行帳戶提款卡及密碼等
    資料，交予「李蕙欣」及其所屬詐欺集團成員使用，由「李
    蕙欣」及其所屬詐欺集團成員施用詐術，使告訴人江謝美緞
    、李淑容等陷於錯誤，依指示匯款至上開帳戶內，款項旋遭
    轉出一空，被告主觀上可預見其所提供之帳戶可能作為對方
    收受、取得特定犯罪所得使用，並因此遮斷金流而逃避追緝
    ，核其所為，係犯刑法第30條、第339條第1項之幫助詐欺取
    財罪，及刑法第30條、洗錢防制法第14條第1項之幫助洗錢
    罪。
  ㈢又檢察官聲請簡易判決處刑之事實雖未敘及上開事實欄一㈡部
    分犯行，然該部分事實與公訴人已起訴之犯罪事實即上開事
    實欄一㈠部分，既具有裁判上一罪之關係，應為起訴效力所
    及，且經基隆地檢署110年度偵字第257號移送併辦意旨書移
    送併辦，本院自應併予審究，附此敘明。
  ㈣被告以一提供國泰世華銀行帳戶提款卡及密碼之幫助行為，
    使「李蕙欣」及其所屬詐欺集團成員得以分別詐騙告訴人江
    謝美緞、李淑容等，致其等陷於錯誤，因而交付財物，且此
    一提供行為同時觸犯上開幫助詐欺取財罪及幫助洗錢罪，為
    想像競合犯，應依刑法第55條之規定，從一重論以幫助洗錢
    罪。
  ㈤被告係對正犯資以助力而實施犯罪構成要件以外之行為，為
    幫助犯，依刑法第30條第2 項之規定，按正犯之刑減輕之。
  ㈥被告於本院準備程序及審理時，就幫助洗錢犯行已自白不諱
    ，應依洗錢防制法第16條第2項規定減輕其刑，並遞減輕之
    。
  ㈦檢察官起訴意旨雖主張：被告將上開國泰世華銀行帳戶之存
    摺、提款卡及密碼提供「李蕙欣」及其所屬詐欺集團成年成
    員使用，容任他人以該金融帳戶實施詐欺犯罪，亦屬洗錢防
    制法第2條第1款、第2款之洗錢行為，應論以同法第14條第1
    項之洗錢罪云云。惟查：
　⒈按行為人提供金融帳戶提款卡及密碼供他人使用，是否成立
    一般洗錢罪，須處理下列3項核心問題：⑴一般洗錢罪與特定
    犯罪係不同構成要件之犯罪，特定犯罪僅係洗錢行為之「不
    法原因聯結」，而非該罪之構成要件行為，特定犯罪之既遂
    與否和洗錢行為之實行間，不具有時間先後之必然性，只要
    行為人實行洗錢行為，在後續因果歷程中可以實現掩飾、隱
    匿特定犯罪所得之效果，即得以成立一般洗錢罪，並不以「
    特定犯罪已發生」或「特定犯罪所得已產生」為必要。⑵洗
    錢防制法第2條修正立法說明第4點，已敘明有關是否成立該
    條第3 款洗錢行為之判斷重點「在於主觀上是否明知或可得
    而知所收受、持有」，即不以「明知」為限，且洗錢防制法
    第2 條規定之洗錢行為並無「明知」之要件，在解釋上自不
    能限於確定故意（直接故意），仍應包含不確定故意（未必
    故意或間接故意）。⑶提供金融帳戶提款卡及密碼之行為人
    ，因已失去對自己帳戶之實際管領權限，若無配合指示親自
    提款，即無收受、持有或使用特定犯罪所得之情形，且無積
    極之移轉或變更特定犯罪所得之行為，故非屬洗錢防制法第
    2條第1款、第3款所稱之洗錢行為。又同條第2款之掩飾、隱
    匿行為，目的在遮掩、粉飾、隱藏、切斷特定犯罪所得與特
    定犯罪間之關聯性，須與欲掩飾、隱匿之特定犯罪所得間具
    有物理上接觸關係（事實接觸關係）。而提供金融帳戶提款
    卡及密碼供他人使用，嗣後被害人雖匯入款項，然此時之金
    流仍屬透明易查，在形式上無從合法化其所得來源，未造成
    金流斷點，尚不能達到掩飾或隱匿特定犯罪所得之來源、去
    向及所在之作用，須待款項遭提領後，始產生掩飾、隱匿之
    結果，若無參與後續之提款行為，即非同條第2款所指洗錢
    行為，無從成立一般洗錢罪之直接正犯（最高法院108年度
    台上字第3101號判決意旨參照）。
　⒉經查，本案被告僅提供國泰世華銀行帳戶存摺、提款卡及密
    碼供「李蕙欣」及其所屬詐欺集團成員使用，嗣後告訴人匯
    入款項，遭「李蕙欣」及其所屬詐欺集團成員提領後，雖產
    生掩飾、隱匿之結果，然卷內證據並不足以證明被告有何參
    與後續之提款行為，是其上開所為，即非洗錢防制法第2條
    第2款所指洗錢行為，尚無從成立一般洗錢罪之直接正犯。
    故檢察官主張被告此部分行為亦應論以一般洗錢罪之正犯部
    分，容有誤會。
　⒊又正犯與幫助犯、既遂犯與未遂犯，犯罪之態樣或結果雖有
    不同，唯其基本事實均相同，原不生變更起訴法條之問題（
    最高法院97年度台上字第202號判決意旨參照）。本件檢察
    官雖係以被告涉犯洗錢罪嫌之正犯提起公訴，本院改論處被
    告幫助洗錢罪刑，並無罪名變更問題，且經本院準備程序及
    審判時當庭告知被告有可能涉犯幫助洗錢罪嫌（見本院卷第
    75、76、127、128頁），於被告防禦權之行使亦無妨礙，附
    此敘明。　
　㈧不另為無罪之諭知部分：
　　公訴意旨另以：被告將上開國泰世華銀行帳戶之提款卡及密
    碼寄交予「李蕙欣」之同時，亦將其所有臺灣銀行存款帳戶
    之存摺、提款卡及密碼，依「李蕙欣」指示更改密碼後，寄
    交予「李蕙欣」及其所屬詐欺集團成年成員，以此幫助他人
    犯罪使用之行為，因認被告此部分行為亦涉犯刑法第30條第
    1項、第339條第1項之幫助詐欺取財罪嫌及洗錢防制法第14
    條第1項之洗錢罪嫌等語。惟幫助犯係從犯，係從屬於正犯
    而成立；而從犯成立之要件，必須正犯有著手實施犯罪之行
    為，且其行為達於可罰之程度，始能構成。然依公訴人所舉
    上開證據，並無證據證明「李蕙欣」及其所屬詐欺集團成年
    成員於取得被告所有臺灣銀行存款帳戶之存摺、提款卡及密
    碼後，有向他人施用詐術並指示他人匯款至被告上開臺灣銀
    行帳戶後提領之情，是以，此部分既無證據證明「李蕙欣」
    及其所屬詐欺集團成年成員因被告提供其所有臺灣銀行存款
    帳戶之存摺、提款卡及密碼之行為而成立何詐欺取財或洗錢
    正犯行為，則被告此部分行為自不負幫助犯之責，本應就此
    部分為被告無罪之諭知，然公訴意旨認被告此部分行為與本
    院前開論罪科刑部分，具有一罪關係，故此部分爰不另為無
    罪之諭知。
四、上訴之判斷
　㈠原審以被告犯罪事證明確，而予論罪科刑，固非無見。惟查
    ：
　⒈被告提供國泰世華銀行帳戶提款卡及密碼予「李蕙欣」，進
    而由「李蕙欣」及其所屬詐欺集團成員將該帳戶用於取得詐
    欺告訴人等款項、製造金流斷點，所為除構成幫助詐欺取財
    罪外，尚應論以幫助洗錢罪，已如前述。原判決僅就幫助詐
    欺部分予以論罪科刑，而就洗錢部分不另為無罪諭知，容有
    未洽。
　⒉被告提供上開國泰世華帳戶提款卡及密碼予「李蕙欣」，由
    「李蕙欣」及其所屬詐欺集團成員另對告訴人李淑容施用詐
    術，致其陷於錯誤，而依其指示匯款至上開國泰世華銀行帳
    戶之事實，已如前述，原判決就此部分事實漏未審酌，亦有
    未合。
　⒊被告雖有提供臺灣銀行帳戶存摺、提款卡及密碼之行為，然
    「李蕙欣」及其所屬詐欺集團成年成員並未因被告提供此部
    分行為而成立何詐欺取財或洗錢正犯行為，則被告此部分行
    為自不負幫助犯之責，故應就此部分對被告不另為無罪之諭
    知，已如前述，原審仍就此部分予以論罪科刑，亦有違誤。
　㈡檢察官提起上訴理由略以：被告交付帳戶之行為該當一般洗錢
    罪之幫助犯等語，指摘原判決不當，尚屬有理由，且原判決
    既有前開可議之處，自屬無可維持，應由本院予以撤銷改判
    。
五、科刑審酌事項
　㈠爰以行為人之責任為基礎，審酌被告將國泰世華銀行帳戶之
    提款卡及密碼提供予他人使用，以此方式幫助他人從事詐欺
    取財及洗錢之犯行，致使此類犯罪手法層出不窮，更造成犯
    罪偵查追訴的困難性，嚴重危害交易秩序與社會治安，所為
    實無足取，又造成告訴人江謝美緞、李淑容因詐欺而受有財
    產上損害等犯罪所生危害程度，惟念及被告犯後坦承犯行，
    且與告訴人江謝美緞、李淑容分別以3萬元、5萬元達成和解
    ，並已全數賠償，有調解紀錄表及調解筆錄各1份在卷可稽
    （見原審卷第55頁，本院卷第155頁），努力彌補告訴人等
    之損失，犯後態度尚屬良好，並無前科，素行尚可，有本院
    被告前案紀錄表可參，暨被告為本件犯行之動機、手段及其
    自陳大學肄業之智識程度、目前在電子公司擔任作業員、月
    薪約25,000元、未婚、無子女、惟需扶養養父及母親之家庭
    生活狀況（見本院卷第129頁）等一切情狀，改量處如主文
    第2項所示之刑，並諭知罰金易服勞役之折算標準。
  ㈡查被告未曾受有期徒刑以上刑之宣告，有本院被告前案紀錄
    表附卷可參。其因一時疏忽，致罹刑典，犯後已與告訴人等
    均達成和解，且已全數賠償完畢，已如前述，告訴人江謝美
    緞於原審審理時表示願意原諒被告等語（見原審卷第64頁）
    ，告訴人李淑容亦具狀表示請法院從輕量刑，給予被告緩刑
    機會等語（見本院卷第115頁）。足見被告經此刑之宣告後
    ，確有悔悟之意，且應知所警惕而無再犯之虞，本院綜核各
    情，認上開刑之宣告，已足策其自新，所宣告之刑，以暫不
    執行為適當，爰依法諭知緩刑2年。　
六、不予宣告沒收之說明
   被告將其國泰世華銀行帳戶提款卡及密碼提供予「李蕙欣」
    ，供作「李蕙欣」及其所屬詐欺集團成員遂行詐欺取財及洗
    錢等犯行，並無積極證據證明被告就此等犯行獲有報酬，無
    從認定有何犯罪所得，爰不予宣告沒收。至被告所提供國泰
    世華銀行帳戶之提款卡及密碼，已由詐欺集團成員持用，未
    據扣案，且該等物品可隨時停用、掛失補辦，不具刑法上之
    重要性，而無宣告沒收之必要，爰依刑法第38條之2第2項之
    規定，均不予宣告沒收。
據上論斷，應依刑事訴訟法第369條第1項前段、第364條、第299
條第1項前段，判決如主文。
本案經檢察官黃佳權聲請簡易判決處刑，檢察官張玉樹提起上訴
，檢察官吳美文移送併辦，檢察官鄭堤升到庭執行職務。
中　　華　　民　　國　　110 　年　　10　　月　　8 　　日
                  刑事第二十一庭審判長法　官  林怡秀
                                      法　官  劉元斐
                                      法　官  胡宜如
以上正本證明與原本無異。
如不服本判決，應於收受送達後20日內向本院提出上訴書狀，其
未敘述上訴之理由者並得於提起上訴後20日內向本院補提理由書
（均須按他造當事人之人數附繕本）「切勿逕送上級法院」。
                                      書記官  駱麗君
中　　華　　民　　國　　110 　年　　10　　月　　8 　　日
附錄本案論罪科刑法條全文：
中華民國刑法第30條
（幫助犯及其處罰）
幫助他人實行犯罪行為者，為幫助犯。雖他人不知幫助之情者，
亦同。
幫助犯之處罰，得按正犯之刑減輕之。
中華民國刑法第339條
（普通詐欺罪）
意圖為自己或第三人不法之所有，以詐術使人將本人或第三人之
物交付者，處5年以下有期徒刑、拘役或科或併科50萬元以下罰
金。
以前項方法得財產上不法之利益或使第三人得之者，亦同。
前二項之未遂犯罰之。
洗錢防制法第14條
有第二條各款所列洗錢行為者，處7年以下有期徒刑，併科新臺
幣5百萬元以下罰金。
前項之未遂犯罰之。
前二項情形，不得科以超過其特定犯罪所定最重本刑之刑。